ACORDAO-COMPLETO-2404702

ACÓRDÃO 4341/2020 ATA 11/2020 - SEGUNDA CÂMARA

VISTOS, relatados e discutidos estes autos de Tomada de Contas Especial instaurada por Financiadora de Estudos e Projetos, em desfavor de Fabricio Augusto Marcondes Torres e Sky Technology Indústria e Comércio de Produtos Eletrônicos Eireli, em razão de omissão no dever de prestar contas referentes ao Contrato de subvenção econômica 03.12.0024.00 firmado entre o Fundo Nacional de Desenvolvimento Científico e Tecnológico e Sky Technology Indústria e Comércio de Produtos Eletrônicos Eireli, e que tinha por objeto o instrumento descrito como "Sidi - Sistema Integrado de Diagnóstico por Imagem";
ACORDAM os Ministros do Tribunal de Contas da União, reunidos em Sessão de 2ª Câmara, diante das razões expostas pelo Relator, com fundamento nos arts. 1º, inciso I; 12, § 3º; 16, inciso III, alíneas "a" e "c"; 19; 23, inciso III; 28, inciso II; e 57 da Lei 8.443/92, c/c os arts. 209, 210 e 214, inciso III, alínea "a"; e 267 do Regimento Interno do Tribunal, em:
9.1. considerar revéis a Sky Technology Indústria e Comércio de Produtos Eletrônicos Eireli e o Sr. Fabricio Augusto Marcondes Torres;
9.2. julgar irregulares as contas da Sky Technology Indústria e Comércio de Produtos Eletrônicos Eireli e do Sr. Fabricio Augusto Marcondes Torres, condenando-os ao pagamento da importância abaixo especificadas, fixando-lhes o prazo de 15 (quinze) dias, a contar da notificação, para que comprovem, perante o Tribunal (art. 214, III, a, do Regimento Interno) , o recolhimento das referidas quantias aos cofres do Fundo Nacional de Desenvolvimento Científico e Tecnológico, atualizadas monetariamente e acrescidas dos juros de mora, calculados a contar das datas indicadas até o dia do efetivo recolhimento do débito, na forma prevista na legislação em vigor:
	Data de ocorrência
	Valor histórico (R$) 

	18/11/2015
	337.701,86

	18/11/2015
	12.392,27

9.3. aplicar à Technology Indústria e Comércio de Produtos Eletrônicos Eireli e ao Sr. Fabricio Augusto Marcondes Torres, individualmente, a multa prevista no art. 57 da Lei 8.443/1992, no valor de R$ 45.000,00 (quarenta e cinco mil reais) , fixando-lhes o prazo de 15 (quinze) dias, a contar da notificação, para que comprovem, perante o Tribunal, o recolhimento das dívida ao Tesouro Nacional, atualizadas monetariamente a contar da data deste Acórdão até o dia o efetivo recolhimento, caso não sejam pagas no prazo ora fixado, na forma da legislação em vigor;
9.4. autorizar, desde logo, nos termos dos arts. 26 e 28, inciso II, da Lei 8.443/1992:
9.4.1. o pagamento das dívidas em até 36 (trinta e seis) parcelas mensais e consecutivas, se solicitado pela responsável, fixando-se o vencimento da primeira em 15 (quinze) dias, a contar do recebimento da notificação, e o das demais a cada 30 (trinta) dias, devendo incidir sobre cada uma delas os encargos legais devidos, na forma prevista na legislação em vigor, sem prejuízo ao vencimento antecipado do saldo devedor em caso de não comprovação do recolhimento de qualquer parcela, conforme prevê o art. 217, § 2º, do Regimento Interno deste Tribunal;
9.4.2. a cobrança judicial das dívidas, caso não atendida a notificação;
9.5. dar ciência desta deliberação aos responsáveis e ao Procurador-Chefe da Procuradoria da República no Estado de São Paulo, para as providências que entender cabíveis.

Tomada de contas especial instaurada por Financiadora de Estudos e Projetos, em desfavor de Fabricio Augusto Marcondes Torres (CPF: 275.001.348-86) e Sky Technology Industria e Comercio de Produtos Eletrônicos Eireli (CNPJ: 07.770.874/0001-77), em razão de omissão no dever de prestar contas realizadas por meio do Contrato de subvenção econômica 03.12.0024.00 (peça 6) firmado entre o Fundo Nacional de Desenvolvimento Científico e Tecnológico e Sky Technology Indústria e Comércio de Produtos Eletrônicos Eireli, e que tinha por objeto o instrumento descrito como Sidi - Sistema Integrado de Diagnóstico por Imagem.

Segunda Câmara

Financiadora de Estudos e Projetos.

3. Interessados/Responsáveis:
3.1. Responsáveis: Fabricio Augusto Marcondes Torres (XXX.001.348-XX); Sky Technology Indústria e Comércio de Produtos Eletrônicos Eireli (07.770.874/0001-77).

13.1. Ministros presentes: Ana Arraes (Presidente), Augusto Nardes, Aroldo Cedraz (Relator) e Raimundo Carreiro.
13.2. Ministros-Substitutos presentes: Marcos Bemquerer Costa e André Luís de Carvalho.

ACORDAO-COMPLETO-2418422

Acórdão de Relação 7203/2020 - Segunda Câmara

Acórdão de Relação

FABRICIO AUGUSTO MARCONDES TORRES

AROLDO CEDRAZ

Adoto como Relatório e transcrevo a seguir a instrução elaborada por auditor da SecexTCE (peça 54) , com a qual se alinhou os dirigentes da Unidade Técnica (peças 55 e 56) , bem como o Ministério Público junto ao Tribunal (peça 57) :
"INTRODUÇÃO
Cuidam os autos de tomada de contas especial instaurada por Financiadora de Estudos e Projetos, em desfavor de Fabricio Augusto Marcondes Torres (CPF: XXX.001.348-XX) e Sky Technology Industria e Comercio de Produtos Eletrônicos Eireli (CNPJ: 07.770.874/0001-77) , em razão de omissão no dever de prestar contas realizadas por meio do Contrato de subvenção econômica 03.12.0024.00 (peça 6) firmado entre o Fundo Nacional de Desenvolvimento Científico e Tecnológico e Sky Technology Indústria e Comércio de Produtos Eletrônicos Eireli, e que tinha por objeto o instrumento descrito como "Sidi - Sistema Integrado de Diagnóstico por Imagem".
HISTÓRICO
Em 31/10/2018, com fundamento na IN/TCU 71/2012, alterada pela IN/TCU 76/2016 e DN/TCU 155/2016, o dirigente da instituição Financiadora de Estudos e Projetos autorizou a instauração da tomada de contas especial (peça 22) . O processo foi registrado no sistema e-TCE com o número 2074/2018.
O Contrato de subvenção econômica 03.12.0024.00 foi firmado no valor de R$ 1.598.800,00, sendo R$ 1.393.100,00 à conta do concedente e R$ 205.700,00 referentes à contrapartida do convenente. Teve vigência de 17/1/2012 a 17/11/2015, com prazo para apresentação da prestação de contas em 16/1/2016. Os repasses efetivos da União totalizaram R$ 1.393.100,00 (peça 24) .
A prestação de contas e complementações enviadas foram analisadas por meio do documento constante na peça 12.
	O fundamento para a instauração da Tomada de Contas Especial, conforme consignado na matriz de responsabilização elaborada pelo tomador de contas, foi a constatação da seguinte irregularidade: 
Omissão no dever de prestar contas financeira final da última parcela, não restituição do saldo não aprovado na prestação de contas financeira e dos rendimentos declarados de aplicação financeira não utilizados no projeto.
Os responsáveis arrolados na fase interna foram devidamente comunicados e, diante da ausência de justificativas suficientes para elidir a irregularidade e da não devolução dos recursos, instaurou-se a tomada de contas especial.
	No relatório (peça 37) , o tomador de contas concluiu que o prejuízo importaria no valor original de R$ 350.094,13, imputando-se a responsabilidade a Fabricio Augusto Marcondes Torres, Sócio Administrador, no período de 7/1/2014 até o momento, na condição de dirigente e Sky Technology Industria e Comercio de Produtos Eletronicos Eireli, na condição de contratado. 
		Em 1/7/2019, a Controladoria-Geral da União emitiu o relatório de auditoria (peça 38) , em concordância com o relatório do tomador de contas. O certificado de auditoria e o parecer do dirigente do órgão de controle interno concluíram pela irregularidade das presentes contas (peças 39 e 40) .
	Em 19/7/2019, o ministro responsável pela área atestou haver tomado conhecimento das conclusões contidas no relatório e certificado de auditoria, bem como do parecer conclusivo do dirigente do órgão de controle interno, manifestando-se pela irregularidade das contas, e determinou o encaminhamento do processo ao Tribunal de Contas da União (peça 41) .
Na instrução inicial (peça 44) , analisando-se os documentos nos autos, concluiu-se pela necessidade de realização de citação e audiência para as irregularidades abaixo: 
	Irregularidade 1: não comprovação da boa e regular aplicação de parte dos recursos federais repassados à Sky Technology Indústria e Comércio de Produtos Eletrônicos Eireli, em face da omissão no dever de prestar contas financeira final da última parcela, no âmbito do contrato de subvenção econômica 03.12.0024.00, descrito como "Sidi - Sistema Integrado de Diagnóstico por Imagem", no período de 17/1/2012 a 17/11/2015, cujo prazo encerrou-se em 16/1/2016.
		Evidências da irregularidade: outros (peças 16 e 35) , registro do débito apurado em conta do ativo (Diversos Responsáveis) (peça 34) , parecer financeiro (peça 15) , Determinação/recomendação/portaria/despacho de instauração da TCE (peça 26) e Determinação/recomendação/portaria/despacho de instauração da TCE (peça 22) .
	Normas infringidas: art. 37, caput, c/c o art. 70, parágrafo único, da Constituição da República Federativa do Brasil; art. 93 do Decreto-lei 200/1967; art. 66 do Decreto 93.872/1986; Cláusula Sexta, item 2, Cláusula Sétima, item 2, alineas "c" e "g", e Cláusula Nona, item 3, do Contrato de Subvenção Econômica 03.12.0024.00.
	Débito relacionado aos responsáveis Fabricio Augusto Marcondes Torres (CPF: XXX.001.348-XX) e Sky Technology Industria e Comercio de Produtos Eletrônicos Eireli (CNPJ: 07.770.874/0001-77) :
	Data de ocorrência
	Valor histórico (R$) 

	18/11/2015
	337.701,86

Cofre credor: Fundo Nacional de Desenvolvimento Científico e Tecnológico.
		Responsável: Fabricio Augusto Marcondes Torres (CPF: XXX.001.348-XX) .
	Conduta: não demonstrar a boa e regular aplicação de parte dos recursos federais recebidos e geridos por meio do instrumento em questão, no período de 17/1/2012 a 17/11/2015, em face da omissão na prestação de contas da última parcela, cujo prazo encerrou-se em 16/1/2016.
	Nexo de causalidade: a conduta descrita impediu o estabelecimento do nexo causal entre as possíveis despesas efetuadas com os recursos recebidos, no âmbito do instrumento em questão, no período de 17/1/2012 a 17/11/2015.
	Culpabilidade: não há excludentes de ilicitude, de culpabilidade e de punibilidade; é razoável supor que o responsável tinha consciência da ilicitude de sua conduta; era exigível conduta diversa da praticada, qual seja, desincumbir-se do seu dever por meio da apresentação da prestação de contas no prazo e forma devidos. 
		Responsável: Sky Technology Industria e Comercio de Produtos Eletrônicos Eireli (CNPJ: 07.770.874/0001-77) .
	Conduta: não demonstrar a boa e regular aplicação de parte dos recursos federais recebidos e geridos por meio do instrumento em questão, no período de 17/1/2012 a 17/11/2015, em face da omissão na prestação de contas da última parcela, cujo prazo encerrou-se em 16/1/2016.
	Nexo de causalidade: a conduta descrita impediu o estabelecimento do nexo causal entre as possíveis despesas efetuadas com os recursos recebidos, no âmbito do instrumento em questão, no período de 17/1/2012 a 17/11/2015.
	Culpabilidade: não há excludentes de ilicitude, de culpabilidade e de punibilidade; é razoável supor que o administrador responsável pela pessoa jurídica tinha consciência da ilicitude de sua conduta; era exigível conduta diversa da praticada, qual seja, desincumbir-se do seu dever por meio da apresentação da prestação de contas no prazo e forma devidos. 
Encaminhamento: citação.
	Irregularidade 2: não devolução do saldo da conta específica do contrato de subvenção econômica 03.12.0024.00, descrito como "Sidi - Sistema Integrado de Diagnóstico por Imagem", no caso de não utilização da totalidade dos recursos federais transferidos na execução do objeto pactuado.
		Evidências da irregularidade: Outros (peça 35) , Parecer financeiro (peça 15) , Determinação/recomendação/portaria/despacho de instauração da TCE (peça 26) , Determinação/recomendação/portaria/despacho de instauração da TCE (peça 22) e Registro de Responsabilidade em Apuração do débito (peça 28) .
	Normas infringidas: Art. 37, caput, c/c o art. 70, parágrafo único, da Constituição da República Federativa do Brasil; art. 93 do Decreto-lei 200/1967; art. 66 do Decreto 93.872/1986; art. 60 da Portaria Interministerial MP/MF/CGU 424/2016 e Cláusula Sétima, item 2, "g".
	Débito relacionado aos responsáveis Fabricio Augusto Marcondes Torres (CPF: XXX.001.348-XX) e Sky Technology Industria e Comercio de Produtos Eletrônicos Eireli (CNPJ: 07.770.874/0001-77) :
	Data de ocorrência
	Valor histórico (R$) 

	18/11/2015
	12.392,27

                   Cofre credor: Fundo Nacional de Desenvolvimento Científico e Tecnológico.
		Responsável: Fabricio Augusto Marcondes Torres (CPF: XXX.001.348-XX) .
	Conduta: deixar de devolver o saldo atualizado da conta específica do instrumento em questão, no caso de não utilização dos recursos federais transferidos na execução do ajuste.
	Nexo de causalidade: A não devolução do saldo financeiro remanescente da conta específica do instrumento em questão caracteriza apropriação indevida de verbas federais transferidas, resultando em dano ao erário.
	Culpabilidade: não há excludentes de ilicitude, de culpabilidade e de punibilidade; é razoável supor que o responsável tinha consciência da ilicitude de sua conduta; era exigível conduta diversa da praticada, qual seja, restituir saldos financeiros remanescentes na conta especifica do ajuste, com base no valor atualizado. 
		Responsável: Sky Technology Industria e Comercio de Produtos Eletronicos Eireli (CNPJ: 07.770.874/0001-77) .
	Conduta: deixar de devolver o saldo atualizado da conta específica do instrumento em questão, no caso de não utilização dos recursos federais transferidos na execução do ajuste.
	Nexo de causalidade: A não devolução do saldo financeiro remanescente da conta específica do instrumento em questão caracteriza apropriação indevida de verbas federais transferidas, resultando em dano ao erário.
	Culpabilidade: não há excludentes de ilicitude, de culpabilidade e de punibilidade; é razoável supor que o administrador responsável pela pessoa jurídica tinha consciência da ilicitude de sua conduta; era exigível conduta diversa da praticada, qual seja, restituir saldos financeiros remanescentes na conta especifica do ajuste, com base no valor atualizado. 
	Encaminhamento: citação.
	Irregularidade 3: não cumprimento do prazo originalmente estipulado para prestação de contas final do contrato de subvenção econômica 03.12.0024.00, descrito como "Sidi - Sistema Integrado de Diagnóstico por Imagem", cujo prazo encerrou-se em 16/1/2016.
		Evidências da irregularidade: Determinação/recomendação/portaria/despacho de instauração da TCE (peça 27) , Parecer/nota técnica ou explicativa sobre a execução do objeto (peça 12) e Instrumento que formalizou a transferência/parceria e respectivos termos aditivos (peça 6) .
	Normas infringidas: art. 37, caput, c/c o art. 70, parágrafo único, da Constituição da República Federativa do Brasil; art. 93 do Decreto-lei 200/1967; art. 66 do Decreto 93.872/1986; Cláusulas Sétima e Décima Terceira do Contrato de subvenção econômica 03.12.0024.00.
		Responsável: Fabricio Augusto Marcondes Torres (CPF: XXX.001.348-XX) .
	Conduta: descumprir o prazo originalmente estipulado para prestação de contas dos recursos federais recebidos à conta do instrumento em questão, o qual se encerrou em 16/1/2016.
	Nexo de causalidade: a conduta descrita impediu o estabelecimento do nexo causal entre as possíveis despesas efetuadas com os recursos recebidos, no âmbito do instrumento em questão, no período de 17/1/2012 a 17/11/2015.
	Culpabilidade: não há excludentes de ilicitude, de culpabilidade e de punibilidade; é razoável supor que o responsável tinha consciência da ilicitude de sua conduta; era exigível conduta diversa da praticada, qual seja, desincumbir-se do seu dever por meio da apresentação da prestação de contas no prazo e forma devidos. 
		Responsável: Sky Technology Industria e Comercio de Produtos Eletronicos Eireli (CNPJ: 07.770.874/0001-77) .
	Conduta: descumprir o prazo originalmente estipulado para prestação de contas dos recursos federais recebidos à conta do instrumento em questão, o qual se encerrou em 16/1/2016.
	Nexo de causalidade: a conduta descrita impediu o estabelecimento do nexo causal entre as possíveis despesas efetuadas com os recursos recebidos, no âmbito do instrumento em questão, no período de 17/1/2012 a 17/11/2015.
	Culpabilidade: não há excludentes de ilicitude, de culpabilidade e de punibilidade; é razoável supor que o administrador responsável pela pessoa jurídica tinha consciência da ilicitude de sua conduta; era exigível conduta diversa da praticada, qual seja, desincumbir-se do seu dever por meio da apresentação da prestação de contas no prazo e forma devidos. 
	Encaminhamento: audiência.
Em cumprimento ao pronunciamento da unidade (peça 46) , foram efetuadas as citações e audiências dos responsáveis, nos moldes adiante:
 Sr. Fabricio Augusto Marcondes Torres - promovida a citação e audiência do responsável, conforme delineado adiante:
	Comunicação: Ofício 9780/2019 - Secex-TCE (peça 49) 
Data da Expedição: 21/11/2019
Data da Ciência: 26/11/2019 (peça 52) 
Nome Recebedor: Laudelino Nunes
Observação: Ofício enviado para o endereço do responsável, conforme pesquisa de endereço no banco de dados da Receita Federal (peça 47) .
Fim do prazo para a defesa: 11/12/2019
	
Sky Technology Industria e Comercio de Produtos Eletrônicos Eireli - promovida a citação e audiência do responsável, conforme delineado adiante:
	Comunicação: Ofício 9781/2019 - Secex-TCE (peça 50) 
Data da Expedição: 24/10/2019
Data da Ciência: 25/11/2019 (peça 51) 
Nome Recebedor: Marcia Arcanjo
Observação: Ofício enviado para o endereço do responsável, conforme pesquisa de endereço no banco de dados da Receita Federal (peça 48) .
Fim do prazo para a defesa: 10/12/2019
	
Conforme Despacho de Conclusão das Comunicações Processuais (peça 53) , informamos que as providências inerentes às comunicações processuais foram concluídas. 
	Transcorrido o prazo regimental, os responsáveis permaneceram silentes, devendo ser considerados revéis, nos termos do art. 12, §3º, da Lei 8.443/1992.
ANÁLISE DOS PRESSUPOSTOS DE PROCEDIBILIDADE DA IN/TCU 71/2012
Prejuízo ao Contraditório e Ampla Defesa
	Verifica-se que não houve o transcurso de mais de dez anos desde o fato gerador sem que tenha havido a notificação dos responsáveis pela autoridade administrativa federal competente (art. 6º, inciso II, c/c art. 19 da IN/TCU 71/2012, modificada pela IN/TCU 76/2016) , uma vez que o fato gerador da irregularidade sancionada ocorreu em 17/1/2016, e os responsáveis foram notificados sobre as irregularidades pela autoridade administrativa competente conforme abaixo:
Fabricio Augusto Marcondes Torres, por meio do ofício acostado à peça 31, recebido em 7/11/2018, conforme AR (peça 32) .
Sky Technology Industria e Comercio de Produtos Eletrônicos Eireli, por meio do ofício acostado à peça 29, recebido em 7/11/2018, conforme AR (peça 30) .
Valor de Constituição da TCE 	
	Verifica-se, ainda, que o valor atualizado do débito apurado (sem juros) em 1/1/2017 é de R$ 379.467,03, portanto superior ao limite mínimo de R$ 100.000,00, na forma estabelecida conforme os arts. 6º, inciso I, e 19 da IN/TCU 71/2012, modificada pela IN/TCU 76/2016. 
OUTROS DÉBITOS NOS SISTEMAS DO TCU COM OS MESMOS RESPONSÁVEIS
	Informa-se que não foi encontrado débito imputável aos responsáveis em outros processos em tramitação no Tribunal. A tomada de contas especial está, assim, devidamente constituída e em condição de ser instruída.
EXAME TÉCNICO
Da validade das notificações:
	Preliminarmente, cumpre tecer breves considerações sobre a forma como são realizadas as comunicações processuais no TCU. A esse respeito, destacam-se o art. 179, do Regimento Interno do TCU (Resolução 155, de 4/12/2002) e o art. 4º, inciso III, § 1º, da Resolução TCU 170, de 30 de junho de 2004, in verbis:
Art. 179. A citação, a audiência ou a notificação, bem como a comunicação de diligência, farse-ão:
I - mediante ciência da parte, efetivada por servidor designado, por meio eletrônico, fac-símile, telegrama ou qualquer outra forma, desde que fique confirmada inequivocamente a entrega da comunicação ao destinatário;
II - mediante carta registrada, com aviso de recebimento que comprove a entrega no endereço do destinatário;
III - por edital publicado no Diário Oficial da União, quando o seu destinatário não for localizado
 (...) 
Art. 3º As comunicações serão dirigidas ao responsável, ou ao interessado, ou ao dirigente de órgão ou entidade, ou ao representante legal ou ao procurador constituído nos autos, com poderes expressos no mandato para esse fim, por meio de:
I - correio eletrônico, fac-símile ou telegrama;
II - servidor designado;
III - carta registrada, com aviso de recebimento;
IV - edital publicado no Diário Oficial da União, quando o seu destinatário não for localizado, nas hipóteses em que seja necessário o exercício de defesa.
Art. 4º. Consideram-se entregues as comunicações:
I - efetivadas conforme disposto nos incisos I e II do artigo anterior, mediante confirmação da ciência do destinatário;
II - realizadas na forma prevista no inciso III do artigo anterior, com o retorno do aviso de recebimento, entregue comprovadamente no endereço do destinatário;
III - na data de publicação do edital no Diário Oficial da União, quando realizadas na forma prevista no inciso IV do artigo anterior.
§ 1º O endereço do destinatário deverá ser previamente confirmado mediante consulta aos sistemas disponíveis ao Tribunal ou a outros meios de informação, a qual deverá ser juntada ao respectivo processo.
 (...) 
	Bem se vê, portanto, que a validade da citação via postal não depende de que o aviso de recebimento seja assinado pelo próprio destinatário da comunicação, o que dispensa, no caso em tela, a entrega do AR em "mãos próprias". A exigência da norma é no sentido de o Tribunal verificar se a correspondência foi entregue no endereço correto, residindo aqui a necessidade de certeza inequívoca. 
	Não é outra a orientação da jurisprudência do TCU, conforme se verifica dos julgados a seguir transcritos:
São válidas as comunicações processuais entregues, mediante carta registrada, no endereço correto do responsável, não havendo necessidade de que o recebimento seja feito por ele próprio (Acórdão 3648/2013-TCU-Segunda Câmara, Relator Ministro JOSÉ JORGE) ;
É prescindível a entrega pessoal das comunicações pelo TCU, razão pela qual não há necessidade de que o aviso de recebimento seja assinado pelo próprio destinatário. Entregandose a correspondência no endereço correto do destinatário, presume-se o recebimento da citação. (Acórdão 1019/2008-TCU-Plenário, Relator Ministro BENJAMIN ZYMLER) ;
As comunicações do TCU, inclusive as citações, deverão ser realizadas mediante Aviso de Recebimento - AR, via Empresa Brasileira de Correios e Telégrafos, bastando para sua validade que se demonstre que a correspondência foi entregue no endereço correto. (Acórdão 1526/2007-TCU-Plenário, Relator Ministro AROLDO CEDRAZ) .
A validade do critério de comunicação processual do TCU foi referendada pelo Supremo Tribunal Federal, nos termos do julgamento do MS-AgR 25.816/DF, por meio do qual se afirmou a desnecessidade da ciência pessoal do interessado, entendendo-se suficiente a comprovação da entrega do "AR" no endereço do destinatário:
Ementa: agravo regimental. Mandado de segurança. Desnecessidade de intimação pessoal das decisões do tribunal de contas da união. art. 179 do regimento interno do TCU. Intimação do ato impugnado por carta registrada, iniciado o prazo do art. 18 da lei nº 1.533/51 da data constante do aviso de recebimento. Decadência reconhecida. Agravo improvido.
O envio de carta registrada com aviso de recebimento está expressamente enumerado entre os meios de comunicação de que dispõe o Tribunal de Contas da União para proceder às suas intimações.
O inciso II do art. 179 do Regimento Interno do TCU é claro ao exigir apenas a comprovação da entrega no endereço do destinatário, bastando o aviso de recebimento simples. 
No caso vertente, as citações e audiências dos responsáveis se deram em endereços constantes no sistema CPF e CNPJ da Receita. A entrega dos ofícios nesses endereços ficou comprovada (AR de peças 5	1-52) .
Nos processos do TCU, a revelia não leva à presunção de que seriam verdadeiras todas as imputações levantadas contra os responsáveis, diferentemente do que ocorre no processo civil, em que a revelia do réu opera a presunção da verdade dos fatos narrados pelo autor. Dessa forma, a avaliação da responsabilidade do agente não pode prescindir da prova existente no processo ou para ele carreada. 
Ao não apresentarem suas defesas, os responsáveis deixaram de produzir prova da regular aplicação dos recursos sob sua responsabilidade, em afronta às normas que impõem aos gestores de recursos públicos a obrigação legal de, sempre que demandados pelos órgãos de controle, apresentar os documentos que demonstrem a correta utilização das verbas públicas, a exemplo do contido no art. 93 do Decreto-Lei 200/1967: "Quem quer que utilize dinheiros públicos terá de justificar seu bom e regular emprego na conformidade das leis, regulamentos e normas emanadas das autoridades administrativas competentes." 
Mesmo as alegações de defesa e razões de justificativa não sendo apresentadas, considerando o princípio da verdade real que rege esta Corte, procurou-se buscar, em manifestações dos responsáveis na fase interna desta Tomada de Contas Especial, se havia algum argumento que pudesse ser aproveitado a seu favor. No entanto, não se verificou nenhum argumento que possa vir a ser analisado e posteriormente servir para afastar as irregularidades apontadas.
Em se tratando de processo em que as partes interessadas não se manifestaram acerca das irregularidades imputadas, não há elementos para que se possa efetivamente aferir e reconhecer a ocorrência de boa-fé na conduta dos responsáveis, podendo este Tribunal, desde logo, proferir o julgamento de mérito pela irregularidade das contas, conforme os termos dos §§ 2º e 6º do art. 202 do Regimento Interno do TCU. (Acórdão 2064/2011-TCU-Primeira Câmara (relator: Ubiratan Aguiar) , 6.182/2011-TCU-1ª Câmara (relator: Weber de Oliveira) , 4.072/2010-TCU-1ª Câmara (Relator: Valmir Campelo) , 1.189/2009-TCU-1ª Câmara (Relator: Marcos Bemquerer) , 731/2008-TCU-Plenário (Relator: Aroldo Cedraz) .
Dessa forma, os responsáveis devem ser considerados revéis, nos termos do art. 12, §3º, da Lei 8.443/1992, devendo as contas serem julgadas irregulares, condenando-os ao débito apurado e aplicando-lhes a multa prevista no art. 57/58 da Lei 8.443/1992.
Prescrição da Pretensão Punitiva
Vale ressaltar que a pretensão punitiva do TCU, conforme Acórdão 1441/2016-TCU-Plenário, Relator: Benjamin Zymler, que uniformizou a jurisprudência acerca dessa questão, subordina-se ao prazo geral de prescrição indicado no art. 205 do Código Civil, que é de dez anos, contado da data de ocorrência da irregularidade sancionada, nos termos do art. 189 do Código Civil, sendo este prazo interrompido pelo ato que ordenar a citação, a audiência ou a oitiva dos responsáveis.
No caso em exame, a perspectiva de aplicação de penalidade não foi alcançada pela prescrição, uma vez que a irregularidade sancionada se deu em 17/1/2016 e o ato de ordenação da citação ocorreu em 2019, em prazo inferior a dez anos.
Cumulatividade de multas 
Quanto à possibilidade de aplicação cumulativa das multas dos arts. 57 e 58, inciso I, da Lei 8.443/1992, ainda que seja adequada a realização de citação e audiência do responsável, por força do disposto no art. 209, §4º, do Regimento Interno do TCU, o Tribunal reconhece que existe relação de subordinação entre as condutas de "não comprovação da aplicação dos recursos" e de "omissão na prestação de contas", sendo a primeira consequência da segunda, o que enseja, na verificação das duas irregularidades, a aplicação da multa do art. 57, com o afastamento da multa do art. 58, inciso I, em atenção ao princípio da absorção (Acórdão 9579/2015-TCU-Segunda Câmara, Relator Ministro Vital do Rêgo; Acórdão 2469/2019-TCU-Primeira Câmara, Relator Ministro Augusto Sherman) .
Conforme leciona Cezar Bitencourt (Tratado de Direito Penal: parte geral - 8ª Edição - São Paulo: Saraiva, 2003. Pg. 565) , na absorção, " (...) a pena do delito mais grave absorve a pena do delito menos grave, que deve ser desprezada". No caso concreto, a "omissão no dever de prestar contas", embora seja uma irregularidade autônoma, funciona como fase ou meio para a consecução da "não comprovação da aplicação dos recursos", havendo clara relação de interdependência entre essas condutas. Dessa forma, recaindo as duas ocorrências nos mesmos responsáveis, deve prevalecer a pena do delito mais grave, qual seja, a multa do art. 57, da Lei 8.443/1992.
CONCLUSÃO
	Em face da análise promovida na seção "Exame Técnico", verifica-se que os responsáveis não lograram comprovar a boa e regular aplicação dos recursos. E, instados a se manifestar, optaram pelo silêncio, configurando a revelia, nos termos do § 3º, do art. 12, da Lei 8.443/1992.
Vale ressaltar que a jurisprudência pacífica nesta Corte é no sentido da imprescritibilidade das ações de ressarcimento ao erário (Súmula TCU 282) . Dessa forma, identificado dano ao erário, devese instaurar e julgar o processo de tomada de contas especial para responsabilizar seus agentes causadores, respeitando o direito ao contraditório e à ampla defesa, independentemente de quando ocorreram os atos impugnados. Verifica-se também que não houve a prescrição da pretensão punitiva, conforme análise já realizada.
	Tendo em vista que não constam dos autos elementos que permitam reconhecer a boa-fé dos responsáveis, sugere-se que suas contas sejam julgadas irregulares, nos termos do art. 202, § 6º, do Regimento Interno do TCU, com a imputação do débito atualizado monetariamente e acrescido de juros de mora, nos termos do art. 202, §1º do Regimento Interno do TCU, descontado o valor eventualmente recolhido, com a aplicação da multa prevista no art. 57 da Lei 8.443/1992.
Por fim, como não houve elementos que pudessem modificar o entendimento acerca das irregularidades em apuração, mantém-se a matriz de responsabilização presente na peça 43.
PROPOSTA DE ENCAMINHAMENTO
	Diante do exposto, submetem-se os autos à consideração superior, propondo:
considerar revéis os responsáveis Fabricio Augusto Marcondes Torres (CPF: XXX.001.348-XX) e Sky Technology Industria e Comercio de Produtos Eletronicos Eireli (CNPJ: 07.770.874/0001-77) , para todos os efeitos, dando-se prosseguimento ao processo, com fulcro no art. 12, § 3º, da Lei 8.443/1992; 
julgar irregulares, nos termos dos arts. 1º, inciso I, 16, inciso III, alíneas "a" e "c", da Lei 8.443/1992, c/c os arts. 19 e 23, inciso III, da mesma Lei, as contas dos responsáveis Fabricio Augusto Marcondes Torres (CPF: XXX.001.348-XX) e Sky Technology Industria e Comercio de Produtos Eletrônicos Eireli (CNPJ: 07.770.874/0001-77) , condenando-os ao pagamento das importâncias a seguir especificadas, atualizadas monetariamente e acrescidas dos juros de mora, calculadas a partir das datas discriminadas até a data da efetiva quitação do débito, fixando-lhes o prazo de quinze dias, para que comprovem, perante o Tribunal, o recolhimento das referidas quantias aos cofres do Fundo Nacional de Desenvolvimento Científico e Tecnológico, nos termos do art. 23, inciso III, alínea "a", da citada lei, c/c o art. 214, inciso III, alínea "a", do Regimento Interno do TCU;  
	Débitos relacionados aos responsáveis Fabricio Augusto Marcondes Torres (CPF: XXX.001.348-XX) e Sky Technology Industria e Comercio de Produtos Eletrônicos Eireli (CNPJ: 07.770.874/0001-77) :
	Data de ocorrência
	Valor histórico (R$) 

	18/11/2015
	337.701,86

	18/11/2015
	12.392,27

                   Valor atualizado do débito (com juros) até 12/03/2020: R$ 481.690,34
aplicar individualmente, aos responsáveis Fabricio Augusto Marcondes Torres (CPF: XXX.001.348-XX) e Sky Technology Industria e Comercio de Produtos Eletrônicos Eireli (CNPJ: 07.770.874/0001-77) a multa prevista no art. 57 da Lei 8.443/1992 c/c o art. 267 do Regimento Interno do TCU, fixando-lhes o prazo de quinze dias, a contar da notificação, para que comprovem, perante o Tribunal (art. 214, III, alínea "a", do Regimento Interno do TCU) , o recolhimento da dívida aos cofres do Tesouro Nacional, atualizada monetariamente desde a data do acórdão proferido por este Tribunal até a do efetivo recolhimento, se pagas após o vencimento, na forma da legislação em vigor;
autorizar, desde logo, a cobrança judicial das dívidas, caso não atendidas as notificações, na forma do disposto no art. 28, inciso II, da Lei 8.443/1992;
autorizar também, desde logo, se requerido, com fundamento no art. 28, inciso I, da Lei 8.443, de 1992, c/c o art. 217, §§ 1º e 2º do Regimento Interno do TCU, o parcelamento da (s) dívida (s) em até 36 parcelas, incidindo, sobre cada parcela, corrigida monetariamente, os correspondentes acréscimos legais, fixando-lhes o prazo de quinze dias, a contar do recebimento da notificação, para comprovarem, perante o Tribunal, o recolhimento da primeira parcela, e de trinta dias, a contar da parcela anterior, para comprovar os recolhimentos das demais parcelas, devendo incidir, sobre cada valor mensal, atualizado monetariamente, os juros de mora devidos, no caso do débito, na forma prevista na legislação em vigor, alertando os responsáveis de que a falta de comprovação do recolhimento de qualquer parcela importará o vencimento antecipado do saldo devedor, nos termos do § 2º do art. 217 do Regimento Interno deste Tribunal; 
enviar cópia do Acórdão a ser prolatado, bem como do Relatório e do Voto que o fundamentarem à Procuradoria da República no Estado de São Paulo, nos termos do à § 3º do art. 16 da Lei 8.443/1992, c/c o § 7º do art. 209 do Regimento Interno do TCU, para adoção das medidas cabíveis; e
enviar cópia do Acórdão que vier a ser proferido ao Fundo Nacional de Desenvolvimento Científico e Tecnológico e ao responsável, para ciência, informando que a presente deliberação, acompanhada do Relatório e do Voto que a fundamenta, está disponível para a consulta no endereço www.tcu.gov.br/acordaos, além de esclarecer que, caso requerido, o TCU poderá fornecer sem custos as correspondentes cópias, de forma impressa."
É o Relatório.

não há.

Procurador Sergio Ricardo Costa Caribé.

TOMADA DE CONTAS ESPECIAL. OMISSÃO NO DEVER DE PRESTAR CONTAS. NÃO COMPROVAÇÃO DA REGULAR APLICAÇÃO DOS RECURSOS REPASSADOS POR FINANCIADORA DE ESTUDOS E PROJETOS. CITAÇÃO. AUDIÊNCIA. REVELIA. IRREGULARIDADE DAS CONTAS. DÉBITO. MULTA. CIÊNCIA.

TOMADA DE CONTAS ESPECIAL (TCE)

Secretaria de Controle Externo de Tomada de Contas Especial (SecexTCE).

Conforme consignado no Relatório precedente, esta Tomada de Contas Especial (TCE) foi instaurada por Financiadora de Estudos e Projetos, em desfavor de Fabricio Augusto Marcondes Torres e Sky Technology Industria e Comercio de Produtos Eletrônicos Eireli, em razão de omissão no dever de prestar contas referentes ao Contrato de subvenção econômica 03.12.0024.00 firmado entre o Fundo Nacional de Desenvolvimento Científico e Tecnológico e Sky Technology Indústria e Comércio de Produtos Eletrônicos Eireli, e que tinha por objeto o instrumento descrito como "Sidi - Sistema Integrado de Diagnóstico por Imagem".
2.	A fase interna desta TCE obedeceu à regência normativa para a espécie e concluiu pelo dano ao Erário, sob a responsabilidade solidária do Grupo Gay de Alagoas - GGAL e do Sr. José Carlos da Silva, conforme Relatório de Tomada de Contas Especial (peça 37) , Relatório e Certificado de Auditoria (peças 38 e 39) e Parecer do Dirigente do Controle Interno (peça 40) . O pronunciamento ministerial respectivo consta da peça 41.
3.	Conforme registrado pela SecexTCE, cuja instrução consta do Relatório precedente, no âmbito deste Tribunal, procedeu-se regularmente ao encaminhamento dos ofícios de citação e de audiência, mas os responsáveis não compareceram aos autos para produzir defesa, de modo que devem ser considerados revéis, sem óbice ao prosseguimento ao processo, nos termos do art. 12, § 3º, da Lei 8.443/1992.
4.	Inexistindo, portanto, elementos que demonstrem a boa-fé ou de outros excludentes de culpabilidade na conduta dos responsáveis, não há outro encaminhamento a ser dado ao presente processo que não o julgamento pela irregularidade de suas contas especiais condenando-os pelo débito apurado, além de aplicar-lhes a multa prevista no art. 57 da Lei 8.443/1992, cujo valor, em face do montante atualizado do débito, fixo, individualmente, em R$ 45.000,00 (quarenta e cinco mil reais) , já subsumida, assim, a multa do art. 58 da mesma Lei.
5.	Com fundamento no art. 16, § 3º, da Lei 8.442/92, deve ser remetida cópia dos autos ao Procurador-Chefe da Procuradoria da República no Estado de São Paulo, para as providências que entender cabíveis.
Ante o exposto, acolhendo e incorporando às minhas razões de decidir os fundamentos do exame da SecexTCE, com o qual anuiu o Ministério Público junto ao Tribunal, VOTO no sentido de que o Tribunal adote a deliberação que ora submeto à apreciação deste Colegiado.
TCU, Sala das Sessões Ministro Luciano Brandão Alves de Souza, em 23 de abril de 2020.
AROLDO CEDRAZ 
Relator